【裁判字號】    98,上易,881
【裁判日期】    980527
【裁判案由】    重利
【裁判全文】
臺灣高等法院刑事判決                 98年度上易字第881號
上  訴  人  臺灣桃園地方法院檢察署檢察官
被      告  乙○○
上列上訴人因被告重利案件，不服臺灣桃園地方法院98年度簡上
字第23號，中華民國98年3 月10日第一審判決（臺灣桃園地方法
院檢察署檢察官以96年度偵字第25979 號），提起上訴，本院判
決如下：
    主  文
上訴駁回。
    理  由
一、公訴意旨略以：被告乙○○乘甲○○急迫需款之際，於民國
    （下同）94年5月3日，在桃園縣平鎮市○○路某處，貸以新
    臺幣（下同）50萬元，預扣10萬元充為首期利息，實際交付
    40萬元，約定其後每10日為期加計10萬元利息，尚另責求簽
    立面額共計110萬元之本票4紙及借額單計50萬元之借據1 紙
    作為擔保，以此方式取得與原本顯不相當之重利，因認被告
    涉犯刑法第344條重利罪嫌云云。
二、按犯罪事實應依證據認定之，無證據不得認定犯罪事實，不
    能證明被告犯罪者，應諭知無罪之判決，刑事訴訟法第 154
    條第2項、第301條第1 項前段定有明文。又公訴案件犯罪證
    據之蒐集，兼以提起公訴後對犯罪事實之舉證責任及指出證
    明之方法，均屬公訴人之職責，原則上法院僅於當事人之主
    張及舉證範圍內進行調查證據，歷經法定程序調查證據之結
    果，認已足以證明犯罪事實時，始得為犯罪事實之認定，若
    其為訴訟上之證明，放諸通常一般人仍有合理懷疑存在而未
    達可確信真實之程度者，於該合理懷疑尚未剔除前，自不能
    認定有罪，援有最高法院94年度台上字第2033號刑事判決意
    旨可稽。
三、公訴人認被告涉有前開犯行，無非係以被告供述受託催討債
    務之詞；證人甲○○、賴文政之證稱及前開本票及借據扣案
    等為其主要論據。
四、本件認定事實所引用之證人甲○○於警詢之供述，雖屬傳聞
    證據，惟當事人於本院準備程序及審判期日中均未爭執其證
    據能力，且迄至言詞辯論終結前亦未再聲明異議，本院審酌
    此等證據資料製作時之情況，尚無違法不當及證明力明顯過
    低之瑕疵，亦認為以之作為證據應屬適當，故揆諸前開規定
    ，依刑事訴訟法第159條之5規定，應認前揭證據資料有證據
    能力。
五、被告乙○○經合法傳喚，無正當理由未到庭，惟據被告於原
    審中坦承代為保管前開本票及借據之事實，然堅決否認其與
    證人甲○○間存有借貸關係，辯稱：證人甲○○曾乞證人丙○○出面處理糾紛，難辭證人丙○○繼以犯案入監之咎，證
    人甲○○無奈方行繕具前開本票及借據以彌證人丙○○來日
    服刑苦楚，時值證人丙○○身處觸法逃匿狀態，故將前開本
    票及借據盡皆託其收執等語。
六、經查：
  (一)被告所執前開本票及借據係由證人甲○○依言簽立等節，業
    據被告於原審中陳明不諱（見原審卷第22頁、95頁），核與
    證人甲○○於原審中證述情節一致（見原審卷第92頁），更
    有前開本票及借據扣案可佐，則被告本於特定事由方得證人
    甲○○填繕前開本票及借據無訛，此部分事實堪予認定。
  (二)又證人甲○○於警詢中陳稱「（問：你於何種情況下向乙○○之男子借款？你是如何借款？借款多少？）因我急需用錢
    。我記得是經由朋友介紹認識乙○○之男子，知道他有在放
    款，所以才向他借貸。當初我是向他借貸50萬元。」「（問
    ：你向乙○○之男子借貸50萬元的金額如何計息？）94 年5
    月3 日當天一借款就被扣10萬元作為利息錢，所以我只拿取
    40萬元，10天為1期，即月息60分。」等語（見偵查卷第8頁
    ），核之顯與渠於原審中所證「（問：你的警詢筆錄中，說
    跟被告借1個月60分，10天1期的重利，是否如此？你跟他借
    多少錢？）…從頭到尾都沒有談到利息錢的問題。」「（問
    ：你說借據與本票是乙○○叫你開的，當時丙○○在場？）
    是同一時間，前面丙○○有到場，但是一下又走了。」「（
    問：你不是開給丙○○，丙○○為何又走了？）是丙○○跟
    乙○○他們說丙○○被攝影機抓到，他說警察會找丙○○，
    乙○○就說要開這個作為補償，補償丙○○。是我開完本票
    與借據，丙○○才走的，我開完之後，本票與借據就放在那
    裡，是讓乙○○帶走的。好像是丙○○叫乙○○保管的，但
    是我也不清楚。」等語（見原審卷第90頁、92頁）所示緣由
    前後陳述不一，對照證詞容有自相矛盾之瑕疵，觀以證人甲○○係受員警通知到案說明始就員警相詢問題而為被動陳述
    ，且參證人甲○○到庭證述「（問：被告問你在何時向被告
    借錢？用什麼擔保借款？有沒有證人看到？借錢的用途？）
    是平鎮分局的警察叫我去做筆錄，做完筆錄本票就可以拿回
    家，我是照警察的意思，做那個筆錄的。」等語（見原審卷
    第90頁），酌之前開本票及借據上均載明證人甲○○現住地
    址，誠有得以向渠催款索還之聯繫方式，然渠仍稱被告迄今
    未曾責討款項（見偵查卷第9 頁），委悖社會人情中貸與金
    錢亟盼返還之交易習慣，是渠於警詢中所述借貸情節滋生疑
    竇，礙以執為被告不利事實之認定。
  (三)至公訴人列舉證人賴文政結證陳以不識被告之詞，意冀證明
    被告推諉前開本票及借據來源之情事，惟據被告迭次告以所
    稱來源實非該人綦詳（見偵查卷第18頁、原審卷第24頁、94
    頁），析之持有本票及借據所秉原因本有多端，不囿於本人
    貸與取得擔保一途，通常經驗無從就被告持有本票及借據遽
    以忖度來源，前開本票及借據徒然顯示證人甲○○所為擔保
    方式，要難推論被告全無透過買賣、租賃或和解等合法手段
    取得證人甲○○擔保文書之可能，況被告雖得藉重利、竊盜
    、搶奪、詐欺、侵占或恐嚇取財等犯罪行徑取得證人甲○○
    擔保文書，各該犯罪所涉構成要件互不相同，無由以其來源
    交代不清率爾推定犯行，致違刑事訴訟發現真實之目的。
  (四)綜上，被告所辯要非無稽，揆諸前開說明，量度經驗法則，
    難認被告與證人甲○○間存有金錢借貸關係，殊無僅憑被告
    持有證人甲○○擔保文書便即遽斷取得原因之餘地。從而，
    別無積極證據為證，實難臆擬被告涉有重利罪嫌。
七、本件既難證實被告確有貸與金錢予甲○○之事實為真，自不
    得逕以重利罪責相繩。此外，復查無其他積極證據足認被告
    有何被訴犯行，不能證明被告犯罪。原審法院以上揭理由，
    認不能證明被告有重利之犯行，而撤銷第一審簡易判決，改
    諭知被告無罪之判決，經核其認事用法、證據取捨，均無不
    合。
八、檢察官上訴意旨略以：(一)被告於警詢及偵查中均稱不識證人
    甲○○，並稱本票與借據均係綽號賴八之人所交付，委以催
    討款項之用，迄至原審審理中方稱係為先前持槍替證人甲○○處裡糾紛，遭監視器錄影而為警以非法持有槍械為由逮捕
    之證人丙○○所索取之跑路費，其所提證據之是否為真，已
    非無疑。(二)證人丙○○非惟於偵查中證稱不知跑路費一事，
    於審理中，就糾紛現場、開立本票、借據之緣由、場景、在
    場人等節所證內容，經核多與被告及證人甲○○所述相左，
    且據卷附之臺灣高等法院94年上訴字第4013號判決所示，證
    人丙○○並非因前開糾紛之錄影而遭警循線查獲逮捕，且如
    本票與借據係被告為證人丙○○所索之跑路費，則為何會由
    被告持有？此顯與常情乖違，益徵證人甲○○、丙○○於審
    理中所證情節，並非真實。原審遽採上開證人虛偽之證詞而
    認定被告無罪，已有未洽云云。惟查：
  (一)被告雖於警詢及偵查中先後陳稱其持有系爭本票及借據係綽
    號「賴八」或「賴文政」之人所交付委其催討債務（見偵查
    卷第4 頁反面、16頁），於原審中則稱前開支票及借據，係
    甲○○欲補償丙○○持槍為其處理糾紛所開立，因丙○○逃
    避員警查緝而交付被告保管等情（見原審卷第22頁），被告
    就該支票及借款之來源所述前後縱有不一，若無其他積極證
    據，足資證明被告確有借款予甲○○並收取重利之事實，自
    難僅因被告持有前開本票及借據之客觀事實，即推認被告涉
    有重利之犯行。
  (二)又證人甲○○雖於警詢指述被告貸予其款項，並有收取重利
    之犯行，然其嗣於原審中即改稱：系爭50萬元本票是丙○○
    幫伊處理事情，因此遭攝影機拍到，將使丙○○遭警追緝，
    伊是在處理後，才簽寫本票及借款，當時被告在場，要伊寫
    借據及開立本票作為補償，伊開完借據與本票丙○○才走，
    開完後本票與借據就放在那裡，是被告帶走，好像是丙○○
    叫被告保管的等語（見原審卷第90至93頁），而否認系爭本
    票及借據係因其向被告借貸款項所開立，證人甲○○之證述
    既有前後不一之瑕疵，自難率執證人甲○○於警詢之陳述，
    即為不利被告之認定。再查證人甲○○於原審中所證系爭本
    票及借據係作為丙○○為其處理糾紛，因此遭警追緝之補償
    乙節，核與被告所述之情節相符，並與證人丙○○於原審中
    證稱伊跑路時，甲○○說要拿一筆錢給伊等情一致（見原審
    卷第73頁），復參以證人甲○○所證：警詢所述，其係依照
    員警之意陳述，警察叫伊去做筆錄，做完筆錄本票就可以拿
    回家等語（見原審卷第90頁），而否認其警詢筆錄內容真實
    性，堪認證人甲○○於原審中所證情節，應較足採信。至證
    人丙○○雖於偵查中就甲○○開立票據賠償乙事，稱其並不
    知情云云（見偵查卷第23頁），惟其就確有持槍為甲○○處
    理糾紛遭攝影機攝錄，甲○○事後意欲給付款項給伊等節，
    並不否認（見偵查卷第23頁、原審卷第72頁、73頁），且證
    人丙○○就甲○○意欲給付款項給伊之主要情節，核與被告
    及證人甲○○於原審中所述，並無二致，縱其就處理糾紛之
    地點、甲○○意欲給付款項之經過，所述略有不符，此或因
    時間已久，記憶模糊所致，要難因此遽為不利被告之認定。
    檢察官上訴意旨指摘證人丙○○於偵查中證稱不知跑路費一
    事，於審理中所述與被告及證人甲○○所述相左等節，並由
    推認證人丙○○於原審所述係屬虛妄，亦無從推論被告持有
    系爭票據及借據，係源自被告貸放款項收取重利之犯行而來
    ，顯難遽採。
  (三)另卷附本院94年上訴字第4013號判決內容（見原審卷第57至
    60頁），雖僅記載證人丙○○於94年2 月間持有槍枝，並於
    同年7月間攜帶槍彈試射擊發，復於同年8月19日為警查獲，
    經判刑有期徒刑8 年等情，然證人丙○○已證稱其係持槍為
    甲○○處理糾紛後，遭攝影機拍到，後來就被抓到，判刑 8
    年等語明確（見原審卷第72頁），且丙○○雖就其為甲○○
    處理糾紛之時間，已不復記憶，惟依系爭本票及借據所載（
    見偵查卷第12至13頁），前開票據及借據均於94年5 月間所
    開立，斯時丙○○雖因持有槍械遭攝影而遭警方追緝逃逸，
    嗣後又因同年7月間另有持槍試射之行為，乃於同年8月間遭
    警緝獲，由於丙○○就持槍之犯行坦承不諱，所持槍彈經鑑
    驗結果確具殺傷力，犯罪事證明確，故前開判決犯罪事實及
    所憑證據，並未敘及本案前情，亦非無可能，檢察官上訴意
    旨所指本院94年上訴字第4013號判決，並未記載丙○○係因
    前開糾紛之錄影而遭警循線查獲逮捕，而推論證人所述全屬
    虛偽云云，亦難遽信。
  (四)綜上所述，檢察官並未提出新證，足以證明被告有前揭犯罪
    事實，而本院對於卷內訴訟資料，復已逐一剖析，參互審酌
    ，仍無從獲得被告涉有重利犯行之有罪心證，既不能證明被
    告涉有前揭犯行，自難率以該罪相繩。檢察官上訴意旨，僅
    執原有證據，指摘原判決不當，為無理由，應予駁回。
九、被告經合法傳喚，無正當理由不到庭，爰不待其陳述逕行判
    決。
據上論斷，應依刑事訴訟法第368條、第371條，判決如主文。
本案經檢察官陳玉珍到庭執行職務。
中    華    民    國    98    年     5    月    27    日
                  刑事第十庭    審判長法  官  楊炳禎
                                      法  官  陳春秋
                                      法  官  李春地
以上正本證明與原本無異。
不得上訴。
                                      書記官  蘇秋
中    華    民    國    98    年     5    月    27    日


司法院資訊處製作；財團法人民間司法改革基金會備份。
